---
title: "Resolucion TP 1"
output:
  html_document:
    df_print: paged
---


## 1. Instalación de librerías y carga de datos


```{r}
#install.packages("readr")
library(readr)
library(tidyverse)
library(ggplot2)
```


```{r}
file_path <- "dirty_cafe_sales.csv"
cafe_sales_df <- read_csv(file_path)
head(cafe_sales_df)
```

## 2. Análisis Exploratorio Inicial de algunas columnas

Se seleccionan las columnas _Item_, _Quantity_, _Payment Method_ y _Location_. Se crea una función para generar un gráfico de barras con la frecuencia de cada valor y se calculan, para cada columna, la cantidad de valores nulos o no informativos (valores "ERROR" o "UNKNOWN").

```{r}
cols <- c("Item", "Quantity", "Payment Method", "Location")
plot_column_summary <- function(df, col_name) {
  df <- df %>% mutate(temp = as.character(.data[[col_name]]))
  freq_table <- df %>%
    mutate(temp = if_else(is.na(temp), "NA", temp)) %>%
    group_by(temp) %>%
    summarize(count = n(), .groups = "drop") %>%
    arrange(desc(count))
  p_bar <- ggplot(freq_table, aes(x = reorder(temp, -count), y = count)) +
    geom_bar(stat = "identity", fill = "skyblue") +
    labs(title = paste("Frecuencia de", col_name),
         x = col_name,
         y = "Frecuencia") +
    theme_minimal()
  print(p_bar)
  special_counts <- df %>%
    summarize(NA_count = sum(is.na(.data[[col_name]])),
              ERROR_count = sum(.data[[col_name]] == "ERROR", na.rm = TRUE),
              UNKNOWN_count = sum(.data[[col_name]] == "UNKNOWN", na.rm = TRUE))
  print("Resumen de casos especiales")
  print(col_name)
  print(special_counts)
  cat("\n-------------------------------------------------------\n")
}
for (col in cols) {
  plot_column_summary(cafe_sales_df, col)
}
```

### Preguntas Específicas

**1. ¿Cuál es el _Item_ más frecuente?**  
Se responde directamente: **Juice**

**2. ¿Cuál es la _Quantity_ menos frecuente?**  
Se responde: **1**

**3. ¿Cuántas personas pagaron con _cash_?**

Se calcula el total de registros con "Cash" en la columna _Payment Method_:

```{r}
sum(cafe_sales_df$`Payment Method` == "Cash", na.rm = TRUE)
```

*Respuesta:* 2258

**4. ¿Cuántos registros en _Location_ presentan "UNKNOWN", _NA_ o "ERROR"? ¿Qué proporción representan sobre el total de filas?**

Se calcula la cantidad y la proporción:

```{r}
non_informative_count <- sum(cafe_sales_df$Location %in% c("UNKNOWN", "ERROR"), na.rm = TRUE)
nas_location <- sum(is.na(cafe_sales_df$Location))
print(non_informative_count + nas_location)
print((non_informative_count + nas_location) / length(cafe_sales_df$Location))
```

*Respuesta:* 3961 registros y el 39.61% del total.

**5. Estadísticas de la columna _Price Per Unit_**

Se eliminan los valores no numéricos, y se calcula el promedio, mediana y desviación estándar:

```{r}
precioxunidad <- as.numeric(cafe_sales_df$`Price Per Unit`)
precioxunidadSinNA <- na.omit(precioxunidad)
promedio <- mean(precioxunidadSinNA, na.rm = TRUE)
mediana <- median(precioxunidadSinNA, na.rm = TRUE)
desvio <- sd(precioxunidadSinNA, na.rm = TRUE)
cat("Promedio:", round(promedio, 2), "\n")
cat("Mediana:", round(mediana, 2), "\n")
cat("Desvío Estándar:", round(desvio, 2), "\n")
```

*Salida:*  
Promedio: 2.95  
Mediana: 3  
Desvío Estándar: 1.28

## 3. Análisis de Outliers y Patrones Temporales

Se examinan posibles outliers en columnas numéricas y se analiza la distribución de las transacciones a lo largo del tiempo.

### Revisión de valores en _Price Per Unit_ y _Total Spent_

```{r}
table(cafe_sales_df$`Price Per Unit`)
table(cafe_sales_df$`Total Spent`)
```

Se obtiene también el promedio de _Total Spent_ para referencia:

```{r}
mean(as.numeric(cafe_sales_df$`Total Spent`), na.rm = T)
```

### Análisis de la columna _Transaction Date_

Se guarda el dataset original para futuras comparaciones y se visualiza el contenido:

```{r}
cafe_sales_df_original <- cafe_sales_df
cafe_sales_df_original
```

Se convierten las fechas y se grafica la frecuencia de transacciones por fecha:

```{r}
cafe_sales_df <- cafe_sales_df %>%
  mutate(`Transaction Date` = as.Date(`Transaction Date`, format = "%Y-%m-%d")) %>%
  filter(!is.na(`Transaction Date`))
frecuencia_fechas <- cafe_sales_df %>%
  group_by(`Transaction Date`) %>%
  summarise(Frecuencia = n())
ggplot(frecuencia_fechas, aes(x = `Transaction Date`, y = Frecuencia)) +
  geom_line(color = "blue", size = 1) +
  geom_point(color = "red", size = 2) +
  labs(title = "Distribución de Frecuencia de Transacciones por Fecha",
       x = "Fecha de Transacción",
       y = "Frecuencia") +
  theme_minimal() + 
  theme(axis.text.x = element_text(angle = 45, hjust = 1))
```

Se muestra el dataset filtrado:

```{r}
cafe_sales_df
```

Se concluye que no existen outliers relevantes.

### Análisis de días y meses

Se utilizan funciones para generar nuevas columnas basadas en la fecha, como el día de la semana y el mes de venta. Se configura el orden de días y meses y se generan gráficos de barras.

```{r}
cafe_sales_df <- cafe_sales_df %>% 
  mutate(`Transaction Date` = as.Date(`Transaction Date`, format = "%Y-%m-%d")) %>% 
  filter(!is.na(`Transaction Date`))
dias <- c("Domingo", "Lunes", "Martes", "Miércoles", "Jueves", "Viernes", "Sábado")
cafe_sales_df <- cafe_sales_df %>% 
  mutate(
    dia_del_año = as.numeric(format(`Transaction Date`, "%j")),
    diaSemana = dias[((dia_del_año - 1) %% 7) + 1]
  )
orden_meses <- c("enero", "febrero", "marzo", "abril", "mayo", "junio", 
                 "julio", "agosto", "septiembre", "octubre", "noviembre", "diciembre")
Sys.setlocale("LC_TIME", "es_ES.UTF-8")
cafe_sales_df <- cafe_sales_df %>% 
  mutate(
    mesDeVenta = tolower(format(`Transaction Date`, "%B")),
    mesDeVenta = factor(mesDeVenta, levels = orden_meses, ordered = TRUE)
  )
cafe_sales_df <- cafe_sales_df %>% 
  mutate(
    mesDeVenta = tolower(format(`Transaction Date`, "%B")),
    mesDeVenta = factor(mesDeVenta, levels = orden_meses, ordered = TRUE)
  )
orden_dias <- dias
cafe_sales_df <- cafe_sales_df %>% 
  mutate(
    diaSemana = factor(diaSemana, levels = orden_dias, ordered = TRUE)
  )
grafico_dias <- ggplot(cafe_sales_df, aes(x = diaSemana)) +
  geom_bar(fill = "skyblue") +
  labs(title = "Transacciones por Día de la Semana (1 de enero = Domingo)",
       x = "Día de la Semana",
       y = "Cantidad de Transacciones") +
  theme_minimal()
print(grafico_dias)
grafico_meses <- ggplot(cafe_sales_df, aes(x = mesDeVenta)) +
  geom_bar(fill = "orange") +
  labs(title = "Transacciones por Mes de Venta",
       x = "Mes de Venta",
       y = "Cantidad de Transacciones") +
  theme_minimal() +
  theme(axis.text.x = element_text(angle = 45, hjust = 1))
print(grafico_meses)
```

#### Preguntas sobre patrones temporales

Conociendo que el 1 de enero de 2023 fue domingo:

- **¿Cuál es el día de la semana con más transacciones y cuál con menos?**

```{r}
ventas_por_dia <- cafe_sales_df %>%
  group_by(diaSemana) %>%
  summarise(cantidad = n())
dia_max <- ventas_por_dia %>% filter(cantidad == max(cantidad))
dia_min <- ventas_por_dia %>% filter(cantidad == min(cantidad))
print("Día de la semana con más ventas:")
print(dia_max)
print("Día de la semana con menos filas:")
print(dia_min)
```

*Respuesta (según los resultados):*  
- Día con menos transacciones: Martes (1311 registros)  
- Día con más transacciones: Viernes (1388 registros)

- **¿Cuál es el mes con más y con menos transacciones?**

```{r}
ventas_por_mes <- cafe_sales_df %>%
  group_by(mesDeVenta) %>%
  summarise(cantidad = n())
mes_max <- ventas_por_mes %>% filter(cantidad == max(cantidad))
mes_min <- ventas_por_mes %>% filter(cantidad == min(cantidad))
print("Mes con más transacciones:")
print(mes_max)
print("Mes con menos transacciones:")
print(mes_min)
```

*Respuesta (según los resultados):*  
- Mes con menos transacciones: febrero (727 registros)  
- Mes con más transacciones: octubre (838 registros)

## 4. Completar y Corregir Datos

Se realizan comprobaciones de consistencia en la columna _Price Per Unit_ y se crea un diccionario de precios para cada _Item_. Luego se corrigen datos faltantes en _Quantity_, _Price Per Unit_ y _Total Spent_ según la relación  
\[ \texttt{Quantity} \times \texttt{Price Per Unit} = \texttt{Total Spent} \]

### Verificación de consistencia y creación del diccionario

```{r}
cafe_sales_df <- cafe_sales_df_original
cafe_sales_df$`Price Per Unit` <- as.numeric(cafe_sales_df$`Price Per Unit`)
df_filtrado <- cafe_sales_df %>% 
  filter(!Item %in% c("ERROR", "UNKNOWN", NA))
consistencia <- df_filtrado %>% 
  group_by(Item) %>% 
  summarise(n_precios = n_distinct(`Price Per Unit`, na.rm = TRUE))
print(consistencia)
todos_consistentes <- all(consistencia$n_precios == 1)
if (todos_consistentes) {
  print("Todos los items tienen un precio unitario consistente.")
  dict_precios <- cafe_sales_df %>%
    group_by(Item) %>%
    summarise(precio = first(na.omit(`Price Per Unit`))) %>% 
    deframe()
  print(dict_precios)
} else {
  print("No todos los items tienen un precio unitario consistente.")
}
```

Se revisa el precio unitario para el _Item_ "Coffee":

```{r}
table(cafe_sales_df[cafe_sales_df$Item == "Coffee", ]$`Price Per Unit`)
```

### Actualización de _Price Per Unit_ basándose en un menú predefinido

El menú es el siguiente: Cake: 3, Juice: 3, Coffee: 2, Cookie: 1, Salad: 5, Sandwich: 4, Smoothie: 4, Tea: 2.

```{r}
library(dplyr)
menu <- c("Cake" = 3, "Juice" = 3, "Coffee" = 2, "Cookie" = 1, "Salad" = 5, "Sandwich" = 4, "Smoothie" = 4, "Tea" = 2)
cafe_sales_df$`Price Per Unit` <- as.numeric(cafe_sales_df$`Price Per Unit`)
cafe_sales_df <- cafe_sales_df %>%
  mutate(`Price Per Unit` = if_else(
    is.na(`Price Per Unit`) & !is.na(Item) & !(Item %in% c("ERROR", "UNKNOWN")),
    as.numeric(menu[Item]),
    `Price Per Unit`
  ))
print(cafe_sales_df)
```

### Completado de valores faltantes en _Quantity_, _Price Per Unit_ y _Total Spent_

Se convierten las columnas a numérico y se rellenan los valores faltantes según la relación indicada:

```{r}
cafe_sales_df <- cafe_sales_df %>%
  mutate(
    Quantity = as.numeric(Quantity),
    `Price Per Unit` = as.numeric(`Price Per Unit`),
    `Total Spent` = as.numeric(`Total Spent`)
  )
cafe_sales_df <- cafe_sales_df %>%
  mutate(
    Quantity = if_else(
      is.na(Quantity) & !is.na(`Price Per Unit`) & !is.na(`Total Spent`),
      `Total Spent` / `Price Per Unit`,
      Quantity
    ),
    `Price Per Unit` = if_else(
      is.na(`Price Per Unit`) & !is.na(Quantity) & !is.na(`Total Spent`),
      `Total Spent` / Quantity,
      `Price Per Unit`
    ),
    `Total Spent` = if_else(
      is.na(`Total Spent`) & !is.na(Quantity) & !is.na(`Price Per Unit`),
      Quantity * `Price Per Unit`,
      `Total Spent`
    )
  )
print(cafe_sales_df)
```

### Corrección de la columna _Item_ basándose en _Price Per Unit_

Si el valor de _Price Per Unit_ es 3 se asume "Cake" y si es 4 se asume "Sandwich". Se utiliza un diccionario inverso para realizar la asignación:

```{r}
price_to_item <- c("1" = "Cookie", "2" = "Coffee", "3" = "Cake", "4" = "Sandwich", "5" = "Salad")
cafe_sales_df <- cafe_sales_df %>%
  mutate(
    Item = if_else(
      (is.na(Item) | Item %in% c("ERROR", "UNKNOWN")) & !is.na(`Price Per Unit`),
      price_to_item[as.character(`Price Per Unit`)],
      Item
    )
  )
print(cafe_sales_df)
```

### Verificación de valores no informativos

Se cuenta la cantidad de _NA_, "ERROR" y "UNKNOWN" en cada columna para confirmar que la limpieza es correcta:

```{r}
na_counts <- sapply(cafe_sales_df, function(x) sum(is.na(x)))
error_counts <- sapply(cafe_sales_df, function(x) sum(as.character(x) == "ERROR", na.rm = TRUE))
unknown_counts <- sapply(cafe_sales_df, function(x) sum(as.character(x) == "UNKNOWN", na.rm = TRUE))
result_matrix <- rbind("NA" = na_counts, "ERROR" = error_counts, "UNKNOWN" = unknown_counts)
print(result_matrix)
```

Se muestra el dataset actualizado:

```{r}
cafe_sales_df
```

### Relleno de valores faltantes mediante la moda

Se definen funciones para calcular la moda (excluyendo _NA_, "ERROR" y "UNKNOWN") y se reemplazan estos valores en las columnas _Item_, _Quantity_, _Price Per Unit_, _Total Spent_, _Payment Method_, _Location_ y _Transaction Date_.

```{r}
library(dplyr)
cols_a_rellenar <- c("Item", "Quantity", "Price Per Unit", "Total Spent",
                       "Payment Method", "Location", "Transaction Date")
calcular_moda <- function(x) {
  x_char <- as.character(x)
  validos <- x_char[!is.na(x_char) & !(x_char %in% c("ERROR", "UNKNOWN"))]
  if (length(validos) == 0) return(NA)
  tab <- table(validos)
  moda <- names(tab)[which.max(tab)]
  return(moda)
}
reemplazar_con_moda <- function(x, moda) {
  if (is.na(moda)) return(x)
  if (is.numeric(x)) {
    moda_num <- as.numeric(moda)
    x[is.na(x) | x %in% c("ERROR", "UNKNOWN")] <- moda_num
  } else {
    x <- as.character(x)
    x[is.na(x) | x %in% c("ERROR", "UNKNOWN")] <- moda
  }
  return(x)
}
modas <- sapply(cafe_sales_df[cols_a_rellenar], calcular_moda)
for (col in cols_a_rellenar) {
  moda <- modas[[col]]
  cafe_sales_df[[col]] <- reemplazar_con_moda(cafe_sales_df[[col]], moda)
}
print(cafe_sales_df)
```

Se vuelve a verificar la cantidad de valores no informativos:

```{r}
na_counts <- sapply(cafe_sales_df, function(x) sum(is.na(x)))
error_counts <- sapply(cafe_sales_df, function(x) sum(as.character(x) == "ERROR", na.rm = TRUE))
unknown_counts <- sapply(cafe_sales_df, function(x) sum(as.character(x) == "UNKNOWN", na.rm = TRUE))
result_matrix <- rbind("NA" = na_counts, "ERROR" = error_counts, "UNKNOWN" = unknown_counts)
print(result_matrix)
```

## 5. Análisis con Bootstrapping y Visualización

Utilizando el dataset corregido, se realizan resampleos mediante bootstrapping, se divide el dataset en tres bloques y se generan visualizaciones adicionales.

### a) Bootstrapping de la media de _Total Spent_

Se establece la semilla, se realizan 1000 resampleos y se grafica la distribución de la media:

```{r}
set.seed(123)
n_bootstrap <- 1000
bootstrap_means <- replicate(n_bootstrap, {
  muestra <- sample(cafe_sales_df$`Total Spent`, size = nrow(cafe_sales_df), replace = TRUE)
  mean(muestra)
})
bootstrap_df <- data.frame(MeanTotalSpent = bootstrap_means)
library(ggplot2)
p1 <- ggplot(bootstrap_df, aes(x = MeanTotalSpent)) +
  geom_histogram(binwidth = 0.05, fill = "blue", color = "black", alpha = 0.7) +
  labs(title = "Distribución Bootstrapping de la Media de Total Spent",
       x = "Media de Total Spent", y = "Frecuencia") +
  theme_minimal()
print(p1)
```

### b) División del dataset en tres bloques

Se barajan las filas y se dividen en tres bloques de 8000, 1000 y 1000 registros (si el dataset tiene al menos 10,000 filas). Se calculan estadísticas descriptivas de _Total Spent_ para cada bloque.

```{r}
cafe_sales_df_shuffled <- cafe_sales_df[sample(nrow(cafe_sales_df)), ]
n_total <- nrow(cafe_sales_df_shuffled)
if(n_total >= 10000) {
  block1 <- cafe_sales_df_shuffled[1:8000, ]
  block2 <- cafe_sales_df_shuffled[8001:9000, ]
  block3 <- cafe_sales_df_shuffled[9001:10000, ]
  stats <- data.frame(
    Bloque = c("Block1", "Block2", "Block3"),
    Media = c(mean(block1$`Total Spent`),
              mean(block2$`Total Spent`),
              mean(block3$`Total Spent`)),
    Mediana = c(median(block1$`Total Spent`),
                median(block2$`Total Spent`),
                median(block3$`Total Spent`)),
    SD = c(sd(block1$`Total Spent`),
           sd(block2$`Total Spent`),
           sd(block3$`Total Spent`))
  )
  print(stats)
} else {
  message("El dataset no tiene al menos 10000 filas, no es posible realizar la división en bloques.")
}
```

### c) Visualización adicional

Como ejemplo se genera un boxplot de _Total Spent_ según el método de pago:

```{r}
p2 <- ggplot(cafe_sales_df, aes(x = `Payment Method`, y = `Total Spent`)) +
  geom_boxplot(fill = "lightblue", color = "darkblue") +
  labs(title = "Boxplot de Total Spent por Payment Method",
       x = "Payment Method", y = "Total Spent") +
  theme_minimal()
print(p2)
```
