---
title: "Clase 1: Introducción a R - Análisis exploratorio de datos (EDA)"
author: "Práctico AID 2023"
date: "25/03/2023"
output:
  html_document:
    toc: yes
    toc_float: yes
    df_print: paged
editor_options: 
  markdown: 
    wrap: 72
---

**Temario:**

-   Breve introducción a R y Rstudio
-   Clasificación y exploración de datos.
-   Técnicas de análisis univariado.
-   Análisis descriptivo de datos estructurados.
-   Visualización de la información.

<br>

------------------------------------------------------------------------

# Introducción

## Configuración general

```{r configuracion_gral}
# indica desde dónde instalar paquetes
options(repos = c(CRAN = "http://cran.rstudio.com")) 
# para fijar el directorio
#setwd('...') 
# setwd("C:/workspace2") #o bien setwd("C:\\workspace2") en windows
# para saber en qué directorio estamos
getwd() 

# todo esto mismo se puede hacer desde Rstudio>Tools>Global options>General o Packages
```
```{r}
# Instalación de paquetes (se realiza una sola vez)
install.packages("ggplot2")
install.packages("e1071")
install.packages("reshape2")
install.packages("plotly")
```


```{r}
# Carga de paquetes (se debe hacer en cada sesión donde se usen)
library(ggplot2)
library(e1071)
library(reshape2)

# Verificar los paquetes instalados
#installed.packages()

# Actualizar todos los paquetes instalados
# update.packages(ask = FALSE)
```

```{r}

```

<br>

## Tipos de datos



```{r operaciones 1}
#Operaciones básicas

2+6 
3*4
-4/5 
4^0.2 
sqrt(9) # raíz cuadrada
cos(pi) # funciones trigonométricas
exp(-2) # función exponencial
factorial(5) #factorial de un número
log(8)
pi
round(pi,3) # redondea el valor de pi a 3 decimales
signif(pi,2) # devuelve el valor con dos cifras significativas
abs(-8) # devuelve el valor absoluto
```


## Asignación a variables, vectores y matrices, operaciones

<br>


### **Variables**

```{r asignación_variables}

n = 3 # <- puede no ser global (dentro de una fc, por ejemplo)
n <- 3 # <- asignación global

vec<-c(1,2,3)
c(1,2,3)->vec
vec

1:5 # números del 1 al 5 orden creciente
15:10 # números del 15 al 10 orden decreciente

x <- seq(1,8) # secuencia de enteros
x
y<-seq(1,4,0.2) # devuelve los números de 1 a 4 espaciados en 0.2
y
z<-rep(1,5) # repite el 1 cinco veces
z
w<-rep(1:3,4) # repite del 1 al 3 cuatro veces
w
q<-rep(c(1,3,7),2) # repite la concatenación dos veces
q

m <- c(T,F,F,T) # concatena valores lógicos
m

l<-w>2 # asigna una proposición a la variable l
w
l # asigna valor de verdad de la proposición 
p<-c(T,F,T,F)
p
m&p # devuelve la conjunción entre componentes de vectores lógicos de igual longitud
m|p # devuelve la disyunción entre componentes de vectores lógicos de igual longitud
!m # devuelve la negación de cada componente

w
w[1] # LA PRIMERA POSICIÓN ES EL 1!! (python es 0)
w[5] # devuelve la quinta componente almacenada en el vector w
w[2:4] # davuelve las componentes de 2 a 4 del vector w
w[c(1,4,6)] # devuelve las componentes 1, 4 y 6 del vector w
w[-c(1,4,6)] # devuelve el vector w sin las componentes 1, 4 y 6

sort(w)# ordena las componentes numéricas en orden creciente
sort(w,decreasing=TRUE)# ordena las componentes numéricas en orden decreciente
w2<-unique(w)
w2
w3<-duplicated(w)
w3
```

<br>

### **Vectores**

```{r vectores}
u=c(3,8,2,7,3,2,1)
order(u)
u==3  # operación lógica que busca las posiciones de u que guardan el 3
u[u==3]<-4 # en esas posiciones asigna un 4   
u
which(u>=4) # devuelve las posiciones de u que tienen números mayores o iguales a 4
u[which(u>=4)]<-0 # asigna 0 a esas posiciones
u
rev(u) # invierte el orden de las componentes del vector

veccha<-c("Alicia","Pedro","casa")
names(vec)<-veccha
vec["casa"]
order(veccha, decreasing = T)
sort(veccha)# ordena alfabéticamente las componentes del vector de caracteres

h <- paste(c("a","b","c","d"), 2:5, sep="") # genera pares ordenados 
h
t=paste(c("a","b"), 2:6, sep=",") # genera pares ordenados separados por comas
t

```
```{r}
quantile(rep(1:7,1),0.25)
```

```{r operaciones_basicas}
length(w) # devuelve la longitud del vector w
length(c(w,h)) # devuelve la longitud del vector w concatenado con h
mode(w) # devuelve el tipo de datos del vector w, en este caso numérico
mode(h) # devuelve el tipo de datos del vector h, en este caso de caracteres
mode(m) # devuelve el tipo de datos del vector m, en este caso lógico
storage.mode(y) # equivalente a mode, en este caso el tipo es "double" que significa de doble precisión
storage.mode(w) # en este caso el tipo es entero
storage.mode(h)
storage.mode(m)

v1<-rep(2,4)
v2<-2:5
-2*v2 # producto de un vector por un escalar
v2+3  # suma 3 a cada componente
v1+3*v2 # combinación lineal de vectores
v1/v2 # división componente a componente
v1*v2 # producto componente a componente
v1**v2 # potenciación componente a componente

v3=2*v1-3*v2
v3
min(v3) # devuelve el valor mínimo del vector
max(v3) # devuelve el valor máximo del vector
sum(v3) # suma las componentes del vector
cumsum(v3) # devuelve un vector que guarda en cada componente la suma de las anteriores más esa
prod(v3) # multiplica las componentes de un vector
cumprod(v3)# devuelve un vector que guarda el producto acumulado
mean(v3) #calcula el promedio o media de los valores del vector
median(v3)#calcula la mediana de los valores del vector
sum(v1*v2) # producto escalar de dos vectores
v1%*%v2    # producto escalar de dos vectores

```
## Medidas Descriptivas Univariadas

### **Moda**

```{r moda}
# Función para calcular la moda de una variable cuantitativa o cualitativa
determine_mode <- function(x) {
  unique_x <- unique(x)
  freq <- tabulate(match(x, unique_x))
  unique_x[which.max(freq)]
}

# Ejemplo con datos cuantitativos
numeros <- c(1, 2, 3, 4, 4, 5, 6, 4, 7, 8, 4, 9)
determine_mode(numeros) # Debería devolver 4
# Ejemplo con datos cualitativos
categorias <- c("rojo", "azul", "verde", "azul", "rojo", "rojo", "azul")
determine_mode(categorias) # Debería devolver "rojo"
```


### **Media Podada (Trimmed Mean)**

```{r media_podada}
# Calcula la media podada excluyendo un 18% de los valores en cada extremo
x <- c(10, 15, 20, 25, 30, 100) # El 100 es un outlier
print(mean(x, trim=0.18))
print((15+20+25+30)/4)
```

### **Rango**

```{r rango}
# Calcula el rango de un conjunto de datos
x <- c(5, 10, 15, 20, 25, 30)
range(x) # Devuelve el valor mínimo y máximo
diff(range(x)) # Devuelve la diferencia entre el máximo y el mínimo
```

### **Rango Intercuartílico (IQR)**

```{r iqr}
# Calcula el rango intercuartílico (IQR)
x <- c(10, 15, 20, 25, 30, 35, 40, 100)
IQR(x) # Q3 - Q1
```

### **Desviación Estándar (SD)**

```{r sd}
# Calcula la desviación estándar
x <- c(12, 15, 14, 10, 18, 22, 20, 25)
sd(x)
```

### **Coeficiente de Variación**

```{r coef_variacion}
# Calcula el coeficiente de variación
x <- c(12, 15, 14, 10, 18, 22, 20, 25)
sd(x) / mean(x) * 100 # Relación entre dispersión y media
# mayor a 20% no homogeneo
```

### **Mediana de Desviaciones Absolutas (MAD)**

```{r mad}
# Calcula la MAD
x <- c(12, 12, 14, 10, 18, 22, 20, 37)
mediana <- median(x)
madAManoNoEscalada <- median(abs(x-mediana))
madAMano <- 1.4826 * madAManoNoEscalada
madAMano
mad(x)
```
```{r}
mad(rnorm(10000, 4,2.5))

```

### **Asimetría y Curtosis**

```{r asimetria_curtosis}
# Librería necesaria
library(e1071)

# Datos de ejemplo
x <- c(1, 2, 2, 3, 3, 3, 4, 4, 5, 6, 7, 8, 20)

# Asimetría (skewness)
skewness(x)  # Valores positivos indican asimetría a la derecha

# Curtosis (kurtosis)
kurtosis(x)  # Valores altos indican colas más pesadas que la normal
```
```{r}
norm_0_1 <- rnorm(10000)
norm_transformada <- norm_0_1 * sqrt(abs(norm_0_1))
skewness(norm_0_1)
skewness(norm_transformada)
kurtosis(norm_0_1)
kurtosis(norm_transformada)

```

```{r funciones 1}

#Uso de for:
MiVectorInicial<-rep(0,10)

for (i in 1:10){
  MiVectorInicial[i]<-2*(i+1)
}

MiVectorInicial

#Uso de if:
if(length(MiVectorInicial)>1){
  print("Es un vector")
}else{
    print("Es un escalar")}

#Ejemplo de función:
Promedio<-function(vectorNumerico){
  prom<-sum(vectorNumerico)/length(vectorNumerico)
  return(prom)
}

Promedio(c(1,-4,5,0,10))

```

<br>

### **Matrices**

```{r matrices}
ls() # lista todas las variables que se han creado en el espacio de trabajo

data=1:10
matrix(data,nrow=2,ncol=5) # acomoda los datos por columna en una matriz de nrow filas y ncol columnas
matrix(data,nrow=2,ncol=5,byrow=T)  # # acomoda los datos por fila en una matriz de nrow filas y ncol columnas
matrix(c(2,4,5,6,-8,11),nrow=2)  # acomoda la concatenación por columnas de acuerdo a la cantidad de filas indicada

vec1=seq(2,5)   
vec2=seq(-5,-2)
cbind(vec1,vec2)  # devuelve la matriz que tiene a estos vectores como columnas
rbind(vec1,vec2)  # devuelve laa matriz que tiene a estos vectores como filas

mat1=matrix(data,nrow=2,ncol=5) # asigna valores a una matriz
mat1 # devuelve la matriz
colnames(mat1)<-c("A","B","C","D","E") # asigna nombres a las columnas de la matriz
mat1 # devuelve la matriz, ahora con nombres en sus columnas
rownames(mat1)<-c("2015","2016") # asigna nombres a las filas de la matriz
mat1 # devuelve la matriz, ahora con nombres en sus filas

dim(mat1) # devuelve la cantidad de filas y de columnas de la matriz
storage.mode(mat1) # devuelve el tipo de valores guardados en la matriz

mat1[1,2] # devuelve el elemento de la fila 1 y la columna 2 de la matriz
mat1[1,3:5] # devuelve los elementos de la fila 1 y correspondientes a las columnas de 3 a 5
mat1[1,] # devuelve la fila 1 de la matriz
mat1[,2] # devuelve la columna 2 de la matriz
mat1[1,2]<--3.1 # asigna un valor dado en la fila 1 y la columna 2 de la matriz
mat1
storage.mode(mat1) # observar que cambió el modo de almacenamiento de la matriz

mat2<-matrix(seq(10,1),nrow=2,byrow=T) # asigna valores a una nueva matriz
mat2 # devuelve la matriz
t(mat2) # devuelve la matriz transpuesta de la matriz
mat1+mat2 # suma de matrices
mat1-mat2 # resta de matrices
mat2+3 # suma 3 a cada elemento de la matriz
3*mat2 # producto de matriz por escalar
mat1*mat2 # producto elemento a elemento
sqrt(mat2) # raíz cuadrada de cada elemento de la matriz
sqrt(mat1) # observar que cuando la operación no está definida devuelve NaN
sqrt(-9) # no está definido

mat3=mat1%*%t(mat2) # asigna a una matriz el producto de dos matrices
mat3 # devuelve el resultado del producto matricial
det(mat3) # devuelve el determinante de la matriz
solve(mat3) # devuelve la matriz inversa de la matriz
mat3%*%solve(mat3) # devuelve el producto de una matriz por su inversa; es decir, la matriz identidad
crossprod(mat3,solve(mat3)) # devuelve el producto entre la traspuesta de la primera matriz y la segunda matriz
diag(mat3) # devuelve la diagonal principal de la matriz
sum(diag(mat3)) # devuelve la traza de la matriz

mat1
apply(mat1,1,sum) # devuelve la suma de cada fila de la matriz
apply(mat1,2,sum) # devuelve la suma de cada columna de la matriz
apply(mat1,2,min) # devuelve el mínimo de cada columna de la matriz
apply(mat1,1,mean) # devuelve la media de cada fila de la matriz
apply(mat1,1,median) # devuelve la mediana de cada fila de la matriz
apply(mat1,1,var) # devuelve la varianza de cada fila de la matriz
apply(mat1,1,sd) # devuelve el desvío estándar de cada fila de la matriz
apply(mat1,1,summary) # devuelve un resumen de cada fila de la matriz, incluyendo valor mínimo, primer cuartil, mediana, media, tercer cuartil y valor máximo y cantidad de valores NA (Not available) si hay

sample(c(1,2,3), size=2, replace=FALSE)#muestra aleatoria simple a partir de un 
#vector de valores con o sin reemplazamiento
sample(1:100, size=50, replace=FALSE)# sin reemplazo
# es igual que sample(100,50,FALSE)
sample(1:100, size=50, replace=TRUE)# con reemplazo

set.seed(111)#fijo la semilla (dura una operación)
sample(1:100, size=50, replace=TRUE)

sample(c("cara","ceca"), 1, prob=c(0.3,0.7))# Ejemplo de moneda cargada
#(cuando el tamaño o size es 1 no hace falta el argumento replace)

```

<br>

### **Dataframes**

```{r DF}
# Ejemplo 1
Nombre = c("Ana","Luis","Pedro","Juan","Eva","Jorge") # crea un vector con los nombres
Edad = c(23,24,22,24,25,27) # crea un vector con las edades correspondientes 
Sexo = as.factor(c("F",rep("M",3),"F","M")) # crea un vector como factor con el sexo correspondiente 
levels(Sexo) # devuelve los grupos del vector dado como factor
datos=data.frame(Nombre,Edad,Sexo) # arma un entorno de datos
datos 
mean(datos$Edad[datos$Sexo=="F"]) # devuelve el promedio de la edad de las mujeres

table(datos[[3]]) # devuelve una tabla de frecuencias del factor Sexo
table(datos$Sexo)

# Ejemplo 2
dfr<-data.frame("Dia"=c(1:5),"Mes"=rep("Abril",5))
dfr[,1]
dfr$Mes
class(dfr)#devuelve la clase, es decir el tipo de objeto
```

<br>

<br>

### **Listas**

```{r LISTAS}
u=c(3,8,2,7,3,2,1)
u[u==3]<-4 # en esas posiciones asigna un 4   
u[which(u>=4)]<-0 # asigna 0 a esas posiciones
u
class(u) # para saber qué tipo de datos es

data=1:10
mat1=matrix(data,nrow=2,ncol=5) # asigna valores a una matriz
colnames(mat1)<-c("A","B","C","D","E") # asigna nombres a las columnas de la matriz
rownames(mat1)<-c("2015","2016") # asigna nombres a las filas de la matriz
mat2<-matrix(seq(10,1),nrow=2,byrow=T)
mat3=mat1%*%t(mat2)
mat3

vec1=seq(2,5)

milista<-list(c(T,F),dfr,u,"curso R",mat3) # genera una lista de objetos
milista # devuelve la lista creada
names(milista)<-c("valores de verdad","df","vector u","título","matriz 3") # asigna nombres a los elementos de la lista
milista # devuelve la lista con nombres 
milista2=list("a"=3,"b"=mat3,"c"=vec1) # genera otra lista
milista2 # devuelve la otra lista
class(milista2)#devuelve la clase, es decir el tipo de objeto

names(milista)
milista$título # devuelve el elemento guardado según el nombre
milista[[2]] # devuelve el elemento guardado según la posición
length(milista) # devuelve la cantidad de elementos de la lista
milista$a<-7 # agrega una componente al final de la lista
milista # devuelve la lista modificada
milista[[2]]<-mat1 # reasigna un valor de una componente según la posición
milista # devuelve la lista modificada

split(datos,Sexo) # particiona un entorno de datos a partir del factor Sexo
datos2=data.frame(datos,"Nación"=as.factor(c(rep("arg",3),rep("per",3)))) # agrega información al entorno de datos
datosmujeres=split(datos2,datos2$Sexo)[[1]] # almacena los datos correspondientes a la partición por mujeres
split(datosmujeres,datosmujeres$Nación) # particiona los nuevos datos por el factor Nación; es decir, se ha particionado un dataframe por dos factores


```

<br>

<br>
------------------------------------------------------------------------

# Visualización univariada

(R base, lattice, ggplot, plotly)

## Carga de base de datos

R disponibiliza bases de datos (airquality, iris, titanic, etc)

```{r bd}
# Cargo la base de datos
data(airquality)
# Inspección rápida
str(airquality)
# Estadística descriptiva
summary(airquality)
# Vista de las primeras 4 filas
head(airquality,4) # 6 por default

# Carga de bd alojada en directorio local
# nombre_variable_bd = read.csv('path_donde_está_bd/bd.csv',header=TRUE, sep=",")
```

## R base

### Diagrama de dispersión

```{r dispersión}
plot(airquality$Ozone) # sinónimo de plot(airquality[['Ozone']]) - 2 maneras de acceder a la columna
plot(airquality$Ozone, type= "b")
plot(airquality$Ozone, type= "h")
plot(airquality$Ozone, xlab = 'Concentración ozono', ylab = 'No de instancias', main = 'Niveles de Ozono en NY', col = 'blue')

# Grafico dos variables
plot(airquality$Ozone, xlab = 'Concentración', ylab = 'No de instancias', main = 'Niveles de Ozono/Radiación en NY', col = 'darkblue')
points(airquality$Solar.R/20, col = 'red') # puse radiación solar dividido 20 sólo con fines ilustrativos! ¿por qué querríamos graficar los datos transformados?
legend(130,140,c("Ozono","Radiación solar"),cex=0.7,pch=16,col=c('darkblue','red'),box.lty=0)

```

### Diagrama circular - plano y 3D / anidado    

**PLANO**

```{r circular}
frec_catmonth<-table(airquality$Month) # construye la distribución de frecuencias
pie(frec_catmonth) 
pie(frec_catmonth, col=rainbow(25, alpha=0.5),font=3, cex=1.8,radius=1,border=F,main="Gráfico de Torta") 

# col= cambia la gama de colores y alpha la transparencia. "rainbow" es una paleta preeterminada 
# font= fuente_letra
# cex= tamaño_letra
# radius= tamaño de torta
# border = borde
# main= título

# Agrego etiquetas

etiquetas<-c("Mayo","Junio","Julio","Agosto","Septiembre") # define etiquetas
pct<-round(frec_catmonth/sum(frec_catmonth)*100) # calcula las frecuencias porcentuales
etiquetas<-paste(etiquetas,pct) # agrega los porcentajes a las etiquetas 
etiquetas<-paste(etiquetas,"%",sep="") # agrega el simbolo % a los porcentajes 
pie(frec_catmonth,labels =etiquetas,col=heat.colors(4,alpha=0.7)) # otra manera de asignar una paleta de colores

help(pie) # para ver qué otros parámetros recibe
```

**3D**

```{r pie3d}
# Este tipo de gráficos requiere que se carguen librerías particulares (además de las incluídas en R)

# plotrix es una de ellas
library(plotrix) 
# Si no la tienen instalada, primero hay que instalarla con el comando "install.packages("plotrix")"
# Ya se puede utilizar la funcion "pie3D" y darle como argumento la variable a graficar
pie3D(frec_catmonth, labels=etiquetas,labelcex=0.9) 

pie3D(frec_catmonth,labels=etiquetas,explode=0.1,labelcex=0.9,radius=1.5,height=0.2,shade=0.6,col=terrain.colors(5,alpha=1), main='Qué gráfico fachero\n(no necesariamente útil)')
```

**ANIDADOS**

```{r pie-anidado}
library(dplyr) # librería para manipular datos (muy útil - funciones concatenadas con "%>%")

# Cambia el nombre a campos categóricos de la variable Month
Month<-airquality%>%
        pull(Month)%>%
        plyr::mapvalues(c('5','6','7','8','9'),
                        c("Mayo","Junio","Julio","Agosto","Septiembre"))

# Creo una columna nueva, como para tener una variable categórica (que no tengo en la bd)
nueva_columna <- sample(rep( c("A","B"), 154 * c(0.4,0.6) ))
airquality$new_col <- nueva_columna

airquality$Month=Month

# Tabla del sector interior
interior<-airquality%>%
        group_by(Month)%>%
        tally( )%>%
        mutate(porcent_abs=round(n/sum(n)*100,2)) 


exterior<-airquality%>%
        group_by(Month,new_col)%>%
        tally()%>%
        mutate(porcent_rel=round(n/sum(n)*100,2))%>%
        ungroup()%>%
        mutate(porcent_abs=round(n/sum(n)*100,2))# Produce tabla del sector exterior

porcent_abs_ext=exterior$porcent_abs
tabla=table(exterior$Month)[order(unique(exterior$Month))]

#Establece los colores
colores=c("palegreen4","paleturquoise4","palevioletred4","salmon3","red")
col_int=rep_len(colores,length(airquality$Month))
col_ext=lapply(Map(rep,colores[seq_along(tabla)],tabla),
               function(porcent_abs_ext){
                 al<-head(seq(0,1,length.out=length(porcent_abs_ext)+2L)[-1L],-1L)
                 Vectorize(adjustcolor)(porcent_abs_ext,alpha.f=al) } )

plot.new() # Borra gráficos anteriores

# Produce los diagramas de tortas
torta_ext= floating.pie(0.5,0.5,exterior$porcent_abs ,
                        radius =0.25 ,
                        border="gray45" ,
                        col= unlist(col_ext))

torta_int= floating.pie( 0.5,0.5,interior$porcent_abs ,
                         radius =0.2 ,
                         border="white" ,
                         col=col_int ) 

pie.labels( x =0.5 , y =0.5 , torta_ext ,
            paste0 ( exterior$new_col, "\n" ,
                     exterior$porcent_rel , " % - " ,
                     exterior$n , " ind. " ) ,
            minangle =0.2 , radius =0.27 , 
            cex =0.6 , font=1)# Etiqueta las regiones exteriores

pie.labels( x =0.5 , y =0.5 , torta_int, 
            paste0( interior$Month,"\n" ,
                    interior$porcent_abs , " % - " ,
                    interior$n , " ind. " ) ,
            minangle =0.2 , radius =0.09 , cex =0.6 , font=1) # Etiqueta las regiones interiores
```

### Diagrama de barras

```{r barras}
barplot(airquality$Ozone, main = 'Concentración de ozono en el aire',
        xlab = 'Niveles de ozono', col= 'blue',horiz = TRUE)

par(bg="mistyrose") # background
barplot(airquality$Ozone, main = 'Concentración de ozono en el aire',
        xlab = 'Niveles de ozono', col= 'blue',horiz = FALSE)

barplot(table(airquality$Month), main = 'Categorías de mes',
        xlab = 'Mes', col= 'blue',horiz = FALSE)

barplot(table(airquality$new_col,airquality$Month), main = 'Categorías de mes y A/B',
        xlab = 'Mes + A/B', col= c('blue','darkblue'),horiz = FALSE)



barplot(table(airquality$new_col,airquality$Month)[,c(5,1,2,4,3)], main = 'Categorías de mes y A/B',
        xlab = 'Mes + A/B', col= c('blue','darkblue'),horiz = FALSE) # cambiando el orden de las barras
legend("bottomright",cex=.8,title="Categoría",c("A","B"),fill=c('blue','darkblue'),horiz=F) # asigna leyendas en posición horizontal
```

### Bastones

```{r bastones}
Modelos<-2010:2016 # ingresa los modelos de los autos
Ventas<-c(2,3,7,4,9,0,5) # ingresa las frecuencias de las ventas de cada modelo
plot(Modelos,Ventas) # grafica los puntos

plot(Modelos,Ventas,type="h") # grafica bastones        

plot(Modelos,Ventas,type="h",lty="twodash",lwd=4,col=heat.colors(9)) #cambia el estilo y groso de la línea, y el color
title("Ventas mensuales de una Agencia Chevrolet") 

# Ahora armo el gráfico de partes - segmentos
plot(Modelos,Ventas)
segments(2010,0,2010,2) # agrega un segmento del punto (2010,0) al punto (2010,2)
segments(2010,0,2010,2,lwd=3,lty="dashed",col=1) # estilo rayado
segments(2011,0,2011,3,lwd=3,lty="dotted",col=2) # estilo punteado
segments(2012,0,2012,7,lwd=3,lty="solid",col=3) # estilo sólido
segments(2013,0,2013,4,lwd=3,lty="dotdash",col=4) # alterna estilos punteado y rayado
segments(2014,0,2014,9,lwd=3,lty="twodash",col=5) # estilo doble rayado
segments(2016,0,2016,5,lwd=3,lty="longdash",col=6) # estilo rayado largo

```
```{r}
plot(Modelos, Ventas, type = "l")
```

### Tallo de hoja

```{r hoja}
datos=airquality$Ozone

airquality$Ozone

stem(datos,scale=0.5) # da un histograma en el que se pueden apreciar los valores
stem(datos,scale=1)
```

### Histograma

```{r histograma}
hist(airquality$Ozone)
hist(airquality$Ozone, main = 'Concentración de ozono en el aire',xlab = 'Concentración de ozono',
     ylab='Frecuencia',col='lightblue',density=18,angle=60,border="darkblue", breaks=30)
```

### Polígono de frecuencias

```{r frecuencias}

PESO2<-c(24.4, 23.6, 47.0, 24.0, 23.9, 41.0, 32.9, 22.4, 28.7, 31.4, 28.9, 51.2, 26.2, 58.5, 23.7, 25.5, 49.7, 39.6,42.5, 21.6, 38.0, 26.6, 20.4, 23.7, 21.4, 45.7, 51.3, 28.0, 26.9, 43.9,25.7,
28.2,36.8,27.3,33.8,23.5,33.1,37.5,33.2,36.8,29.2,30.6,28.1,23.5,19.8,23.6,26.0,
37.6,25.5,40.0,80.8,30.0,44.9,51.6,27.0,40.0,32.3,24.5,48.5,43.5,42.6,38.0,23.9,
52.0,55.2,48.0,50.5,19.0,32.0,33.5,38.0,24.5,31.5,21.2,19.9,26.7,23.0,46.3,38.2,
21.2,24.2,24.3,30.0,37.3,49.4,24.7,35.0,22.3,35.5,38.4,32.2,40.3,40.5,59.5,43.0,
20.3,22.0,58.0,37.5,41.3,18.5,19.1,32.5,34.6,29.6,33.8,42.3,31.0,23.4,21.5,21.3,39.5,
31.5,30.3,22.3,60.2,23.6,22.6,27.5,34.2,46.5,54.8,22.6,30.3,19.7,35.4,20.8,40.2,57.3,
45.5,28.4,34.6,26.4,35.0,23.7,26.4,52.4,32.6,41.1,23.3,38.2,25.5,
33.1,21.6,32.9,52.9,26.5,21.5,21.5,23.6)
TALLA <- c(1.2, 1.2, 1.4, 1.2, 1.2, 1.4, 1.3, 1.2, 1.3, 1.3, 1.3, 1.6,
1.3, 1.5, 1.3, 1.3, 1.7, 1.3, 1.5, 1.2, 1.3, 1.2, 1.2,1.3, 1.2, 1.4,
1.5, 1.3, 1.3, 1.5)

R=quantile(PESO2,0.75)-quantile(PESO2,0.25) # calcula el rango intercuartil
n=length(PESO2) # guarda la cantidad de observaciones
h.FD=2*R*n^(-1/3) # sugerencia de Freedman-Diaconis para el ancho de clase
h.Scott=3.39*sd(PESO2)*n^(-1/3) # sugerencia de Scott para el ancho de clase
primero=floor(min(PESO2))-1 # guarda primer valor de la grilla
ultimo=ceiling(max(PESO2))+3 # guarda último valor de la grilla
grilla.FD=seq(primero,ultimo,h.FD) # defino primer valor de la grilla de Freedman Diaconis
grilla.Scott=seq(primero,ultimo,h.Scott)# defino primer valor de la grilla de Scott

hist(PESO2,breaks=grilla.FD) # cambia el ancho de las columnas

#----

a=length(grilla.FD)
pto.medio=rep(0,a-1) # inicia un vector
for (i in 1:length(grilla.FD)-1){
  pto.medio[i]=(grilla.FD[i]+grilla.FD[i+1])/2} # calcula los puntos medios de los intervalos
alt.dens=hist(PESO2,breaks=grilla.FD,plot=F)$counts # calcula la altura correspondiente a cada punto medio
par(mfrow=c(1,2),oma=c(0,0,2,0)) # personaliza el espacio de gráfico

hist(PESO2,breaks=grilla.FD,col=heat.colors(a-1,alpha=1),
     main="Freedman-Diaconis",
     ylab="Frecuencia")
points(pto.medio,alt.dens,type="l",lwd=2) # superpone el polígono de frecuencias al histograma

#----

b=length(grilla.Scott)
pto.medio=rep(0,b-1)
for (i in 1:length(grilla.Scott)-1)
  pto.medio[i]=(grilla.Scott[i]+grilla.Scott[i+1])/2
alt.dens=hist(PESO2,breaks=grilla.Scott,plot=F)$counts

hist(PESO2,breaks=grilla.Scott,col=heat.colors(b-1,alpha=1),main="Scott",ylab="Frecuencia")
points(pto.medio,alt.dens,type="l",lwd=2)
mtext("Polígonos de frecuencia", outer = TRUE, cex = 1.5)
```

### Densidad

```{r densidad}
par(bg="white")
dens=density(PESO2) # Kernel density estimation, es una manera no paramétrica de estimar la función de densidad de una variable aleatoria
plot(dens,main="Densidad de Peso",xlab="Peso",ylab="Densidad") # grafica la estimación de la densidad de la variable PESO
polygon(dens,lwd=2,col="lightblue",border="darkblue",main="Densidad de Peso") # cambia colores de relleno y borde



hist(PESO2,col=cm.colors(8,alpha=1),probability=T,breaks=grilla.Scott,main="Suavizado normal",ylab="Densidad") # histograma de densidad
xfit=seq(min(PESO2),max(PESO2),length=40) # arma una grilla de valores de datos
yfit=dnorm(xfit,mean=mean(PESO2),sd=sd(PESO2)) # realiza un suavizado normal de datos
lines(xfit,yfit,col="dodgerblue",lwd=2) # superpone el suavizado al histograma
```

### Fc. de distribución empírica

```{r distribución}
par(mfrow=c(1,2)) # dividimos el área de gráficos en dos columnas
plot.ecdf(PESO2,col="blue",main="Peso",ylab="F(x)") # dibuja la función de distribución empírica
plot.ecdf(TALLA,col="red",main="Talla",ylab="F(x)") 
```

### Fc. escalonada

```{r escalonada}
par(mfrow=c(1,1)) # unifica la pantalla de gráficos
n=length(PESO2)
plot(stepfun(1:(n-1),sort(PESO2)),main="Función escalonada") # otra manera de definir y graficar la función acumulada
```


### Boxplot

```{r boxplot}
muestra= airquality$Ozone[!is.na(airquality$Ozone)]
summary(muestra)
Md=median(muestra, na.rm=T) # variable con NAs... rompe la fc median
Q1=quantile(muestra,0.25)
Q3=quantile(muestra,0.75)
DI=Q3-Q1
Q3+1.5*DI
Q1-1.5*DI
Q3+3*DI
Q1-3*DI

# Valores de la función de graficación
q1= boxplot(muestra)$stats[2,1] #Q1
q3= boxplot(muestra)$stats[4,1] #Q3
print(paste('q1 es',q1))
print(paste('q3 es',q3))

par(mfrow=c(1,1),col.main="aquamarine4",adj=0) # cambia el color y la posición del título
boxplot(PESO2,horizontal=T,boxcol=2, main= 'Boxplot horizontal') # colorea el borde de la caja


boxplot(airquality[,0:4], main='Múltiples boxplot\nde distintas variables', col=c('red','blue','darkred','darkblue'))

par(oma=c(0,2,0,0))
# Múltiples box plots (Bivariado: Numérica + categórica)
boxplot(airquality$Ozone~airquality$Month, main='Boxplot de variable ozono\nen función del mes',
        xlab= 'Concentración de ozono', ylab='',
        col=c('red','blue','darkred','darkblue','darkgreen'), 
        horizontal=TRUE, las=1)

# Múltiples box plots (Numérica + categóricas)
cols= c('red','red','blue','blue','darkred','darkred','darkblue','darkblue','darkgreen','darkgreen')
cols2= c('darkred','darkblue')
par(oma=c(0,2,0,0))

```
## Visualización de Datos con ggplot2

```{r ggplot}
library(ggplot2)

# Crear un conjunto de datos de ejemplo
data <- data.frame(
  x = rnorm(100),
  y = rnorm(100)
)

# Diagrama de dispersión con ggplot
ggplot(data, aes(x=x, y=y)) +
  geom_point(color="blue") +
  ggtitle("Gráfico de Dispersión") +
  xlab("Variable X") +
  ylab("Variable Y")
```

## Mapa de Calor (Heatmap)

```{r heatmap}
library(ggplot2)
library(reshape2)

# Crear matriz de datos
set.seed(123)
data_matrix <- matrix(rnorm(100), nrow=10)
colnames(data_matrix) <- paste("Var", 1:10, sep="")
rownames(data_matrix) <- paste("Obs", 1:10, sep="")

# Convertir matriz en data frame para ggplot
data_melt <- melt(data_matrix)
colnames(data_melt) <- c("Observaciones", "Variables", "Valor")

# Gráfico de mapa de calor
ggplot(data_melt, aes(Variables, Observaciones, fill=Valor)) +
  geom_tile() +
  scale_fill_gradient(low="blue", high="red") +
  ggtitle("Mapa de Calor")
```

https://diegokoz.github.io/intro_ds/fuentes/ggplot2-cheatsheet-2.1-Spanish.pdf

https://nyu-cdsc.github.io/learningr/assets/data-transformation.pdf

